【裁判字號】    98,訴,2096
【裁判日期】    980114
【裁判案由】    勞保
【裁判全文】
臺北高等行政法院判決
                                  98年度訴字第2096號
                                  98年12月31日辯論終結
原      告  新竹市電器裝修業職業工會
代  表  人  甲○○（常務理事）.
                            送.
被      告  勞工保險局
代  表  人  丙○○（總經理）住.
訴訟代理人  丁○○
            戊○○
上列當事人間勞保事件，原告不服行政院勞工委員會中華民國98
年10月1 日勞訴字第0980021658號訴願決定，提起行政訴訟，本
院判決如下：
    主  文
原告之訴駁回。
訴訟費用由原告負擔。
    事實及理由
一、事實概要：
    緣原告於民國（下同）89年8 月9 日以勞、健保合一退保申
    報表申報莊志強（下稱莊君）退保，被告依規定自原告送表
    之日受理莊君退保在案，嗣原告於98年2 月27日以會務人員
    作業疏失為由函請註銷其是日之退保紀錄，被告認與規定不
    符，以98年3 月11日保承職字第09810075600 號函（下稱原
    處分）否准所請。原告不服，向勞工保險監理委員會（下稱
    監理會）申請審議，經該會於98年6 月6 日以98保監審字第
    1344號審定書審定申請審議駁回後，提起訴願，亦遭駁回，
    遂向本院提起行政訴訟。
二、本件原告主張：
(一)莊君83年3 月3 日服兵役，至85年3 月2 日服役期滿，同年
    4 月2 日辦理加保。全民健康保險於84年3 月開辦，莊君於
    入伍服役服間已納入軍保，非健保對象，惟中央健康保險局
    （下稱健保局）仍計其保費，故莊君溢納84年3 月份之健保
    費應退還。原告於89年8 月9 日向健保局辦理退還莊君健保
    費新台幣444 元，健保局亦退還原告溢繳健保費。
(二)原告於89年8 月9 日以「勞健保二合一表格」向健保局北區
    分局申報，在退保（轉出）原因欄位註明莊君是入伍當兵，
    日期記載83年3 月1 日。健保局依規退費，未將莊君之健保
    自89年8 月9 日退保，故莊君之健保從85年4 月2 日迄今在
    原告處加保。
(三)詎料，健保局將89年8 月9 日之「勞健保二合一表格」轉送
    被告，被告未通知原告而將莊君之勞保退保，以致原告仍按
    時收取莊君之勞健保費用並全數繳納被告，原告及莊君均主
    觀認定仍參加勞保。該表格已明確表明退保原因係84年3 月
    入伍當兵，由常識可知該表格之意思表示有瑕疪，且莊君曾
    於83年3 月因入伍服役而向被告辦理退保，退伍後又於85年
    4 月向被告辦理加保在案。
(四)原告於89年8 月9 日為莊君申請退健保費時，其勞保身分並
    未間斷。莊君於83年3 月3 日服兵役，原告申請退健保費日
    期為89年8 月9 日，期間之勞保身分本即存在，與原告填寫
    表格並無關聯，該表格只為事實記載，與莊君之勞保身分無
    關。被告因表格設計瑕疵造成填寫單位判斷錯誤，處分實為
    無理。
(五)於89年以前，被告受理莊君退保後並未通知原告，而各月繳
    款單只列計人數及上月加保人數，無法讓原告得知被告已將
    莊君退保。至91年7 月起，被告隨同每月繳款單檢附異動明
    細，詳列該月份加退保人員姓名等基本資料及明細供核對，
    可見被告亦知原來作法不當。原告按期向莊君收取勞健保費
    ，亦依被告開列之勞保費繳款單如數繳納，原告及莊君均已
    善盡應負繳納保費之義務。
(六)健保局及被告針對同一張二合一表格，主張完全不同。健保
    局同意退還溢繳保費且莊君持續參加健保至今，然被告卻將
    莊君退保。
(七)莊君控告原告侵占案，業經台灣新竹地方法院檢察署偵查終
    結，原告已獲不起訴處分（98年度偵字第4831號不起訴處分
    ）等情。並聲明求為判決：
    1、訴願決定、爭議審定及原處分均撤銷。
    2、被告應作成註銷莊君89年8 月9 日退保紀錄之行政處分
       。
三、被告則以：
(一)按勞工保險條例（下稱勞保條例）第11條規定：「符合第6
    條規定之勞工，各投保單位應於其所屬勞工到職……、離職
    ……之當日，列表通知保險人；其保險效力之開始或停止，
    均自應為通知之當日起算。但投保單位非於勞工到職、入會
    、到訓之當日列表通知保險人者，除依本條例第72條規定處
    罰外，其保險效力之開始，均自通知之翌日起算。」、第72
    條第1 項規定：「投保單位不依本條例之規定辦理投保手續
    者，按自僱用之日起，至參加保險之日止應負擔之保險費金
    額，處以2 倍罰鍰。勞工因此所受之損失，並應由投保單位
    依本條例規定之給付標準賠償之。」
(二)按勞工保險加、退保採申報制度，以加、退保表之寄送作為
    申報加、退保之意思表示，原告於89年8 月9 日以勞、健保
    二合一退保表申報莊君退保，應有申報勞保及健保退保之意
    思表示，被告據表受理莊君退保，並無違誤，該退保表係於
    健保專用欄位載有「入伍當兵」字樣，非被告作業憑辦資料
    ，且原告並未及時來函更正，故被告否准原告申請註銷莊君
    是日之退保紀錄，尚無不合等語，資為抗辯。並聲明求為判
    決駁回原告之訴。
四、兩造不爭之事實及兩造爭點：
    如事實概要欄所述之事實，業據提出被保險人異動資料查詢
    表、89年8 月9 日勞工保險退保申報表（全民健康保險第一
    、二、三類保險對象退休【轉出】申報表）、原處分為証，
    其形式真正為兩造所不爭執，堪信為真，兩造爭點厥為：原
    告89年8 月9 日申報表有無辦理莊君勞保退保之外觀？被告
    是否可識別其並無申報勞保退保之真意？
五、本件應適用之法條與法理：
（一）勞保條例第11條規定：「符合第6 條規定之勞工，各投保
      單位應於其所屬勞工到職……、離職……之當日，列表通
      知保險人；其保險效力之開始或停止，均自應為通知之當
      日起算。但投保單位非於勞工到職、入會、到訓之當日列
      表通知保險人者，除依本條例第72條規定處罰外，其保險
      效力之開始，均自通知之翌日起算。」
六、原告89年8 月9 日申報表有辦理勞保退保之外觀，被告無法
    識別其並無申報勞保退保之真意：
（一）按勞工保險採申報制度，以加、退保表之寄送作為申報加
      、退保之意思表示，而辦理健保、勞保退保，被告除備有
      健保、勞保各專用之退保申報表，亦有勞健保二合一之「
      勞工保險退保申報表（全民健康保險第一、二、三類保險
      對象退休【轉出】申報表」。
（二）本件原告於89年8 月9 日係以「勞工保險退保申報表（全
      民健康保險第一、二、三類保險對象退休【轉出】申報表
      」申報莊君退保，其申報表頭明載有「勞工保險退保申報
      表」字樣，原告並於「本人申請退保欄」內打勾，自已具
      備「為莊君辦理勞保退保」之外觀，不得僅以健保專用欄
      位上已填寫「入伍當兵、轉出日期年3 月1 日」字樣，而
      要求被告識別其並無替莊君辦理勞保退保之真意。且嗣後
      被告每月寄發之保險費明細表亦載有投保人數及當月加退
      保人數供投保單位核對，莊君尚且繼續向原告繳納勞保保
      費，原告非無法發覺莊君已經退保，自難要求被告將9 年
      多前受理之申報資料予以變更或註銷，並於嗣後補繳保費
      而取得前開受理退保期間之保險年資。
七、從而，原處分否准原告申請註銷是日之退保紀錄，並無違法
    ，爭議審定及訴願決定遞予維持，亦屬正確。原告訴請撤銷
    並請求作成註銷莊君89年8 月9 日退保紀錄之行政處分，為
    無理由，應予駁回。
八、兩造其餘攻擊防禦方法均與本件判決結果不生影響，故不逐
    一論述，併此敘明。
據上論結，本件原告之訴為無理由，依行政訴訟法第98條第1項
前段，判決如主文。
中    華    民    國    98    年    1     月    14    日
                    臺北高等行政法院第七庭
                              審判長法  官  楊莉莉
                                    法  官  林惠瑜
                                    法  官  畢乃俊
上為正本係照原本作成。
如不服本判決，應於送達後20日內，向本院提出上訴狀並表明上
訴理由，如於本判決宣示後送達前提起上訴者，應於判決送達後
20日內補提上訴理由書（須按他造人數附繕本）。
中    華    民    國    98    年    1     月    14    日
                                    書記官  簡信滇


司法院資訊處製作；財團法人民間司法改革基金會備份。
